---
title: "Tutorial de R"
output: html_notebook
---



1-      Estructuras de control en R. Realice un ejemplo para las estructuras de control que encuentre en R
```{r}

```


2-      Vectores en R. Creación, indexación, edición. Genere una secuencia de números utilizando un generador congruencial lineal.
```{r}

```

3-      Listas y matrices en R. Explique algunas operaciones matriciales básicas
```{r}

```

4-      Dataframes. Visualización y manipulación. Ejemplo utilización dataframe. Encuentro un dataset en internet o que se encuentre disponible en alguna librería en R y utilice la funcionalidad del dataframe para extraer información del dataset. Utilice las funciones promedio, desviación estándar, varianza para resumir la información en el dataframe.
```{r}

```

5-      Funciones en R. Ejemplos de utilización. Implemente una función en R de su elección. Explique paso a paso la función y la manera en que retorna los valores finales. Explique también como invocar la función
```{r}

```

6-      Manejo de archivos con R
```{r}

```

7-      Ejemplos de visualización de datos: Gráficas diversas incluyendo dispersión de puntos, histogramas, diagrama de cajas (bloxpots), violinplots, etc.
```{r}

```
