---
title: "Tutorial de R"
output: html_notebook
---

# 0. Conceptos básicos

Antes de comenzar el tutorial, debemos recordar como se declaran e inicializan las variables en el lenguaje de programación R.
```{r}
#Las variables se pueden declarar e inicializar de dos maneras:

version1 <- "Primera versión"; #Flecha
version2 = "Segunda versión"; #Igual

#Las variables pueden tener los siguientes tipos de datos:

numero <- 69;
texto = "Texto";
booleano <- TRUE;
```


# 1. Estructuras de control en R

Como su nombre lo indica, las estructuras de control nos permiten controlar la manera en que se ejecuta nuestro código.

Las estructuras de control establecen condicionales en nuestros código. Por ejemplo, qué condiciones deben cumplirse para realizar una operación o qué debe ocurrir para ejecutar una función.

Esto es de gran utilidad para determinar la lógica y el orden en que ocurren las operaciones, en especial al definir funciones.
```{r}
#Las estructuras de control más usadas en R son las siguientes.

#IF / ELSE - Es utilizado cuando queremos que una función se ejecute cuando se cumpla o no una condición.

edad = 20;

if( edad >= 18) { #CONDICION: Si la edad es mayor o igual a 18...
  print('Eres mayor de edad'); #Imprimir Eres mayor de edad
} else { #Si no es mayor o igual a 18
  print('No eres mayor de edad'); #Imprimir Eres menor de edad
}

#FOR - Nos permite ejecutar un bucle, realizando una operación para cada elemento de un conjunto de datos.

for(multiplo in 1:10) { #Se van a imprimir los primeros 10 múltiplos de 5 
  print(5 * multiplo);
}

#WHILE - Este es un tipo de bucle que ocurre mientras una condición es verdadera (TRUE). La operación se realiza hasta que se se llega a cumplir un criterio previamente establecido.

limite <- 5
valor <- 0

while(valor < limite) { #Mientras valor sea menor a limite, imprime Todavia no y aumentale 1 a valor
  print("Todavía no.")
  valor <- valor + 1
}

#BREAK Y NEXT - son palabras reservadas en R, no podemos asignarles nuevos valores y realizan una operación específica cuando aparecen en nuestro código. break nos permite interrumpir un bucle, mientras que next nos deja avanzar a la siguiente iteración del bucle, “saltándose” la actual. Ambas funcionan para for y while.

for(i in 1:10) { #Imprime números del 1 al 10, pero si i vale 5, interrumpe el proceso.
  if(i == 5) {
    break
  }
  print(i)
}

for(i in 1:10) { #Imprime números del 1 al 10, pero si i vale 5, se omite.
  if(i == 5) {
    next
  }
  print(i)
}
```


2-      Vectores en R. Creación, indexación, edición. Genere una secuencia de números utilizando un generador congruencial lineal.
```{r}

```

3-      Listas y matrices en R. Explique algunas operaciones matriciales básicas
```{r}

```

4-      Dataframes. Visualización y manipulación. Ejemplo utilización dataframe. Encuentro un dataset en internet o que se encuentre disponible en alguna librería en R y utilice la funcionalidad del dataframe para extraer información del dataset. Utilice las funciones promedio, desviación estándar, varianza para resumir la información en el dataframe.
```{r}

```

5-      Funciones en R. Ejemplos de utilización. Implemente una función en R de su elección. Explique paso a paso la función y la manera en que retorna los valores finales. Explique también como invocar la función
```{r}

```

6-      Manejo de archivos con R
```{r}

```

7-      Ejemplos de visualización de datos: Gráficas diversas incluyendo dispersión de puntos, histogramas, diagrama de cajas (bloxpots), violinplots, etc.
```{r}

```
